【裁判字號】    89,上訴,317
【裁判日期】    900424
【裁判案由】    偽造文書等
【裁判全文】
臺灣高等法院刑事判決                            八十九年度上訴字第三一七號
    上  訴  人
    即  被  告  己○○
    選任辯護人  王聰明律師
    上  訴  人
    即  被  告  甲○
    選任辯護人  何兆龍律師
右上訴人因偽造文書等案件，不服臺灣板橋地方法院八十七年度易字第一五六三號，
中華民國八十八年十月二十二日第一審判決（起訴案號：臺灣板橋地方法院檢察署八
十六年度偵字第三七四九、一五八一六號）提起上訴，本院判決如左：
    主  文
原判決撤銷。
己○○、甲○共同未取得合法醫師資格，擅自執行醫療業務，各處有期徒刑壹年貳月
。均緩刑肆年。
崔富榮、曾莉芳、張朝興、王切診療紀錄單各壹件均沒收。
甲○被訴共同行使偽造私文書部分無罪。
    事  實
一、戊○○（民國○○○年○月○日生，身分證字號Ｚ000000000號，未據
    檢察官起訴）在台北縣新莊市○○街二二八號經營「福莘診所」，僱用甲○為現
    場負責人，且僱用醫師己○○負責診療病患，並以己○○之名義，登記為該診所
    之負責醫師，而戊○○又僱用無合法醫師資格、真實姓名年籍不詳自稱「張文結
    」之成年男子，四人共同基於使「張文結」擅自執行醫療業務之犯意聯絡，約定
    由己○○於每日上午九時至十二時看診，「張文結」於每日下午五時起至十時看
    診，甲○則負責行政事務及向中央健康保險局申領診療費用，民國八十五年八月
    十五日，在該診所，「張文結」擅自對於崔富榮、曾莉芳、張朝興及王切等病患
    執行醫療業務，而中央健康保險局台北分局人員（下稱健保局人員，起訴書誤載
    為台北縣政府衛生局人員）因接獲檢舉，乃於同日下午七時許，前往該診所稽查
    ，甲○對健保局人員稱該看診醫師係「張文結」，而該看診男子亦自稱「張文結
    」替己○○代診，惟並未提出醫師及身分證明，健保局人員為遵重醫師看診，乃
    臨時請該「張文結」書立「說明書」，「張文結」為避免當場查獲擅自醫療之行
    為，遂當場以「代診醫師」名義書立「說明書」私文書一份持交健保局人員（此
    部分甲○被訴共同行使偽造私文書部分判決無罪如後），甲○並佯稱「張文結」
    係省立新莊醫院醫師，嗣經健保局人員查無「張文結」醫師其人，乃於翌日（十
    六日）上午十時許，再赴福莘診所稽查，甲○則改稱該「張文結」為「張文傑」
    ，為公立醫院醫師，並提出張文傑醫師前於八十五年五月間前往福莘診所應徵而
    留存之學士學位證書及及考試院考試及格證書影本，己○○亦附和表示「張文傑
    」確為被告甲○所僱，以取信於健保局人員，惟再經健保局人員訪查得知張文傑
    醫師身材與「張文結」不同，而於八十五年八月十七日再至該診所，因己○○否
    認認識「張文結」，且供稱「張文結」係甲○所聘，甲○見事已無可隱瞞，而坦
    承上情。並查得上開戊○○所有崔富榮、曾莉芳、張朝興及王切之診療紀錄單。
二、案經台北縣政府函送台灣板橋地方法院檢察署檢察官暨該署檢察官自動檢舉偵查
    起訴。
    理  由
壹、上訴人即被告等二人有罪部分：
一、訊之被告等均矢口否認有右揭犯行，被告甲○辯稱：伊僅為福莘診所之會計兼總
    務，負責人實為戊○○，伊並不知該自稱張姓男子之真實姓名，該男子是否為密
    醫伊不知情，且其人為戊○○所僱用，並非伊所僱用，伊主觀上認知張姓人士為
    醫師云云。被告己○○辯稱：伊是戊○○及甲○所僱，因伊是負責醫師，所以用
    其名義申請健保費用，但伊並不知他們所僱用之張姓男子是否有醫師資格云云，
    且其辯護人辯護意旨另指明：福莘診所之人員均非被告己○○所僱，且甲○亦稱
    福莘診所原為戊○○所出資，商請庚○○為人頭負責醫師，後來才找被告己○○
    為人頭負責醫師，只負責上午看診，其他時間由其他醫師輪流看診，其並非僱用
    張姓男子之人，只於餐會中見過一次，亦不知其是否有醫師資格，更無使其為醫
    療行為等語。經查，
（一）右揭健保局人員因接獲檢舉，於八十五年八月十五日下午七時許，前往福莘診
      所稽查，被告甲○對健保局人員稱該正看診之醫師係「張文結」，而該看診男
      子亦自稱「張文結」，健保局人員為遵重醫師看診，乃臨時請該「張文結」書
      立「說明書」，「張文結」為避免當場查獲，遂當場以「代診醫師」名義書立
      「說明書」，被告甲○並佯稱「張文結」係省立新莊醫院醫師。嗣經健保局人
      員查無「張文結」醫師其人，乃於翌日（十六日）再赴福莘診所稽查，被告甲
      ○則改稱該「張」姓成年男子為「張文傑」，為公立醫院醫師，並提出張文傑
      醫師前於八十五年五月間前往福莘診所應徵而留存之學士學位證書及考試院考
      試及格證書影本，被告己○○亦附和表示「張文傑」確為被告甲○所僱，以取
      信於健保局人員，惟再經健保局人員訪查得知張文傑醫師身材與「張文結」不
      同，而於八十五年八月十七日上午十時許，再至該診所，因被告己○○否認認
      識「張文結」，且供稱甲○及戊○○為診所實際負責人，「張文結」係甲○所
      聘，甲○見事已無可隱瞞，而坦承上情等情，業為證人即承辦之健保局人員高
      世豪於偵查中結證明確（參見三七四九號偵查卷第一三四至一三五頁），並有
      其於八十五年九月十日製作之訪查報告、被告甲○之訪查訪問紀錄、「張文結
      」於八十五年八月十五日出具之說明書附卷（參見同上偵查卷第三至十四頁）
      足憑。且證人即省立桃園醫院醫師張文傑亦於健保局人員訪查時證稱：伊於八
      十五年五月到福莘診所應徵醫師，有提供學士學位證書及考試及格證書予該診
      所之甲○小姐，因條件未談成留下該二證件，但伊並未在該診所擔任過支援醫
      師等語，並有其留置於福莘診所而為被告甲○提示予健保局人員之學士學位證
      書及考試院考試及格證書影本二紙附卷（參見同上偵查卷第十八至十九頁、第
      三十四頁）可查。是被告甲○及該自稱「張文結」之人既以上述方式欺瞞健保
      局人員，偽稱「張文結」為醫師，又無法提出合法之醫師資格證明，當認其係
      未取得合法醫師資格之人。
（二）又被告己○○於健保局人員八十五年八月十六日訪查時，出具說明書表示：「
      負責醫師己○○，實際看診醫師除本人以外，有請張文傑代診，時間上二個月
      開始（六、七月）迄今。民國八十四年六月二十六日開業。請張醫師未向健保
      局報備。看病的病歷是各自書寫但並沒有在病歷上簽名。由友人請來看診，甲
      ○請張文傑醫師看診。負責人己○○。八十五年八月十五日患者郭吳玉花、邱
      阿粉、徐雲庭、吳志倫等四人由本人看診並書寫病歷。徐（應為崔）富榮、曾
      莉芳、張朝興及王切等四人由張文傑看診。」（參見同上偵查卷第二十至二十
      一頁），並有病患崔富榮、曾莉芳、張朝興及王切之診療紀錄單影本三份附卷
      （參見同上偵查卷第二十九至三十三頁）可憑。且被告己○○係福莘診所登記
      之負責醫師，除其本人看診外，其他醫師看診所請領之健保費用，均以其名義
      ，蓋用其印章請領等情，業據被告己○○於偵查、原審及本院九十年四月十日
      審理中自承在卷（參見同上偵查卷第八十九頁背面、原審卷第一○二頁），並
      有行政院衛生署八十七年五月四日衛署醫字第八七○二一三九八號函所附福莘
      診所申請設立登記醫師資料在卷（參見原審卷第五十五至五十九頁）可憑，按
      被告己○○既為該診所登記之負責醫師，對於診所內事務應有相當程度之了解
      ，其既知尚有張姓男子下午看診，何以該男子未於病歷上蓋章或簽名以示負責
      ？又何以該男子不向健保局報備為醫師？再何以向健保局申請健保費時，所有
      病患（包括其他所謂之醫師看診之部分）之診療費均由其出名？顯與常情不合
      ，且其尚於健保局人員查訪時，掩飾附和該有學士學位證書及考試院考試及格
      證書之張文傑即為張姓男子，相互勾稽以觀，足認被告己○○應知悉該自稱「
      張文結」之人確未取得合法醫師資格，而仍同意其在福莘診所輪流看診並為其
      向健保局申請診療費。且被告甲○更係知悉該自稱「張文結」之人係未取得合
      法醫師資格，而仍同意其在福莘診所輪流看診並為之掩飾，其等應有犯意聯絡
      。雖證人辛○○於偵查中證稱：該自稱「張文結」之人自八十五年一月間即開
      始看診等語及被告己○○供稱該人自八十五年六月即開始代診，惟被告甲○於
      本院八十九年四月十日供稱：福莘診所已拆掉，所有之診療紀錄已不見了等語
      ，公訴人亦未查扣其他病患之診療紀錄，足為查證是否「張文結」尚有其他之
      醫療行為而與上開證人及被告陳正鄉供證相符，而八十五年八月十五日僅查得
      被告己○○指稱該「張文結」看診之病患崔富榮、曾莉芳、張朝興及王切之診
      療紀錄單，應認該「張文結」之人僅於八十五年八月十五日對於病患崔富榮、
      曾莉芳、張朝興及王切有醫療之行為。
（三）被告甲○迭於偵、審中供稱其於八十四年四月間為戊○○所僱擔任福莘該診所
      之會計，該診所負責人為戊○○，己○○亦為戊○○所僱等情，且證人即診所
      護士辛○○於偵查中結證稱：「（何人僱用你？）甲○僱用我薪水也向他領。
      」、「（診所何人負責？）甲○負責。」等語（參見同上偵查卷第六十二頁反
      面），於原審調查中結證稱：「（如何去福莘診所上班？）因我住新莊西盛街
      看到徵人之紅單，我去應徵與我面談的是甲○，發薪水亦是甲○。」等語（參
      見原審卷第一四五頁反面），證人即護士丙○○於偵查中結證稱：伊自八十五
      年八月間起在福莘診所任職，係甲○僱用伊，伊不清楚診所何人經營，但帳冊
      是甲○處理等語（參見同上偵查卷第七十四反面），被告己○○則證稱：「薪
      水係向甲○領取，由其簽發支票支付」等語，質之被告甲○亦供稱福莘診所請
      領健保局核發醫療給付所用之己○○名義之存摺印章，由其保管等語，是被告
      甲○就診所人員之僱用、薪資之給付等重要事項均由其掌理，甚而診所請領健
      保費之存摺、印章亦由其保管等情以觀，顯見其非僅單純任會計之職，確為該
      診所之現場負責人無誤，前揭所辯僅為會計云云，應屬卸責之詞，不足採信。
      而被告甲○既為現場之負責人，診所內部行政人員為其應徵僱用，且行政事務
      由其處理，乃屬當然之理，應可置信。至證人戊○○於偵查、原審中雖否認經
      營福莘診所及僱用己○○、甲○及「張文結」之人，惟被告己○○迭於偵查、
      原審及本院八十九年四月十日調查中均供證：其於八十四年六月間至診所應徵
      ，看診條件亦係戊○○與伊洽談，由戊○○僱用，甲○告知其為合夥人，每月
      薪資則係甲○交付等語（參見同上偵查卷第五十六頁反面、一一六頁反面、三
      十五頁反面、一○二頁反面、一七三頁），被告甲○亦迭於偵查、原審及本院
      八十九年四月十日調查中均供稱：戊○○聘僱伊擔總務兼會計，其均以電話聯
      絡，伊係現場負責之人，他有時會請親友或司機來收每日之收支，沒有簽收，
      診所電話為他申請的。診所人員薪水是他給伊再轉交，帳冊已丟掉，張姓密醫
      是戊○○所僱等語（參見同上偵查卷第一五○頁反面、原審卷第二十七頁、第
      七十一頁反面、一二六至一二七頁）明確，核之證人即甲○之婆婆陳張速霞於
      本院八十九年四月十日調查中證稱：戊○○有開福莘診所，他跟伊講他要請甲
      ○當會計等語，及證人即福莘診所前受僱醫師陳敏玲於原審調查中結證稱：八
      十二年七月一日開始受僱，第一次面談係戊○○至三重醫院找伊，之前伊係與
      吳小姐談，戊○○與伊談，希望伊作下午及晚上，因時間無法配合，伊就找其
      他兩位同學一起至福莘診所看環境，他們時間亦無法配合，後來由伊上晚上時
      段，薪水袋由吳小姐給我，甲○總管診所之事務等語（參見原審卷第一四一至
      一四二頁），證人庚○○亦於本院八十九年四月十日調查中結證稱：楊月香與
      戊○○於八十四年三月一日開始有意開福莘診所，開業後伊任負責醫師，陳正
      鄉任上午班，伊任下午班，晚班沒見過怕是密醫，伊作三個月即離開等語，與
      證人戊○○於原審亦坦承己○○至診所應徵時確有在場等語，且其亦供稱：因
      雙方家長熟識，才協助她經費包括人事，開設診所等語（參見原審卷第三十五
      頁、第二二○至二二一頁），是依上情，苟證人戊○○非該診所之實際負責人
      ，則其何須親赴診所與醫師己○○、陳敏玲面試，並洽談看診事宜，且協助經
      費？又裝設於福莘診所之00000000號電話亦係以被告戊○○自承之小
      舅子乙○○之名義所申請，此有中華電信股份有限公司新莊營運處八十七年四
      月三十日（八七）莊中字第一三五號函在卷（參見原審卷第四十五至四十六頁
      ）可查。足認被告己○○、甲○供稱戊○○為福莘診所之實際負責人，應屬可
      採，對於在該診所看診之密醫「張文結」，亦應認被告甲○所供係戊○○所僱
      用一節屬實。被告甲○、己○○、戊○○及「張文結」四人對於該未取得合法
      醫師資格之「張文結」擅自於八十五年八月十五日對於病患崔富榮、曾莉芳、
      張朝興及王切看診醫療，有犯意聯絡及行為分擔，至為明確。被告甲○及己○
      ○所辯不知該自稱張姓男子是密醫云云，應係卸責之詞，又證人即戊○○之子
      丁○○事後於本院證稱其父非福莘診所負責人云云，亦屬迴護之詞，均不足採
      。而原審卷第二一八頁被告甲○與己○○書立有關僱用之切結保證書，係案發
      後該二人為向健保局申覆而書立，此為被告己○○於本院八十九年九月七日調
      查中供明無訛，亦難推翻前開事實之認定。
二、核被告甲○及己○○所為，均係犯醫師法第二十八條第一項前段之未取得合法醫
    師資格擅自執行醫療業務罪。又被告己○○雖具有醫師資格，然與未具醫師資格
    之被告甲○、真正負責人戊○○及另一未取得合法醫師資格之自稱「張文結」之
    成年男子間就上開犯罪，有犯意聯絡及行為分擔，均為共同正犯。另公訴意旨認
    被告等基於概括犯意，連續違反上開醫師法之規定，然該自稱「張文結」之人多
    次醫療行為，係其執行業務範圍，均應包括於一個執行醫療業務之範疇，為實質
    上一罪，僅能單純成立一未具醫師資格擅自執行醫療業務罪，公訴人認被告等基
    於概括犯意，應依連續犯論處，容有誤會。又被告二人於行為後醫師法已於八十
    九年七月十九日修正公布，修正前醫師法第二十八條第一項前段係規定未取得合
    法醫師資格，擅自執行醫療業務者處一年以上三年以下有期徒刑，得併科一萬元
    以上五萬元以下罰金，其所使用之藥械沒收之。修正後醫師法第二十八條第一項
    前段係規定未取得合法醫師資格，擅自執行醫療業務者處一年以上三年以下有期
    徒刑，得併科新台幣三萬元以上十五萬元以下罰金，其所使用之藥械沒收之。比
    較新舊法，對被告並無有利不利，自應依刑法第二條第一項前段，適用裁判時修
    正之新法規定。
三、公訴意旨另以被告甲○、己○○、戊○○及「張文結」四人自八十五年一月起至
    八十五年八月十五日止，尚使該未取得合法醫師資格之「張文結」對於崔富榮、
    曾莉芳、張朝興及王切以外之病患擅自執行醫療行為，認其尚有違反醫師法第二
    十八條第一項前段之罪嫌云云。然查，被告甲○於本院八十九年四月十日供稱：
    福莘診所已拆掉，所有之診療紀錄已不見了等語，公訴人亦未查扣其他病患之診
    療紀錄，足為查證是否「張文結」尚有其他之醫療行為而與上開證人及被告陳正
    鄉供證相符，而八十五年八月十五日僅查得被告己○○指稱該「張文結」看診之
    病崔富榮、曾莉芳、張朝興及王切之診療紀錄單，應認該「張文結」之人僅於八
    十五年八月十五日對於病患崔富榮、曾莉芳、張朝興及王切等人有醫療之行為，
    而查無其他積極證據足資證明被告尚有其他醫療行為，自屬不能證明其有此部分
    之犯罪，惟公訴人認此部分與本件論罪科刑之部分有裁判上一罪關係，爰不另為
    無罪之諭知，併此敘明。
貳、被告甲○行使偽造私文書無罪部分：
一、公訴意旨另以：被告甲○為規避違反醫師法之刑責，乃與該「張」姓成年男子，
    基於犯意之聯絡，向稽查人員諉稱為「張文結」醫師，並指示該男子冒以「張文
    結」醫師名義偽造「張文結」署押於說明書上，並進而以張文傑醫師向其面試時
    所提出之醫師考試及格證書及學士學位證明影本，供中央健保人員查核，因而認
    為吳蜜與該不詳姓名之「張」姓成年男子間，就偽造進而行使「張文結」不實說
    明書之行為，有犯意聯絡及行為分擔，涉有共同行使偽造私文書之犯行云云（此
    部分公訴人已於起訴書犯罪事實載明，雖未於理由欄內說明該行使偽造私文書部
    分與違反醫師法部分之二罪關係，惟本院依該起訴事實認定，該二罪間，犯意個
    別，係屬獨立之數罪關係而無方法結果之牽連關係。）
二、按犯罪事實應依證據認定之，無證據不得推定其犯罪事實；又不能證明被告犯罪
    者，應諭知無罪之判決。刑事訴訟法第一百五十四條、第三百零一條分別定有明
    文。又按認定不利於被告之事實，須依積極證據，苟積極證據不足為不利於被告
    事實之認定時，即應為有利被告之認定，更不必有何有利之證據，亦有最高法院
    三十年上字第八一六號判例可資參照。
三、訊之被告甲○堅決否認有右揭犯行，經查，證人即承辦之健保局人員高世豪於偵
    查中結證稱：「當時由一位年約三十歲之男子看診，我們請他出示證照，被告甲
    ○即代稱該人係新莊省立台北醫院之『張文結』醫師，惟因該張姓醫師並未帶身
    分證及醫師證照，我們基於尊重醫師看診，就請該名男子書立說明書，並要求於
    翌日備妥證照以供查驗，次日上午再度查核時，我們與負責醫師己○○訪談，被
    告甲○為取信於我們，並提出『張文傑』醫師考試及格證書及學士學位證明影本
    以供查核，並於前日之訪談紀錄上更正『張文結』為『張文傑』，我們要求看本
    人及證照原本，甲○稱張文傑很忙，早上聯絡不到，下午三點主動到健保局說明
    ，惟結果亦未到健保局說明」等語（參見同上偵查卷第一三四、一三五頁），按
    證人高世豪係職司健保查核之人員，與被告等並無嫌隙，其證言應可採信。則該
    說明書係因健保局人員高世豪為稽查而向該名張姓男子詢問，當場由張姓男子自
    行自行書立並交付予高世豪，足見健保局人員係臨時要求張姓男子書立說明書，
    該張姓男子則當場書寫，被告甲○當時並無任何授意張姓男子書立並行使上開說
    明書之機會與實際行為，應甚明確；且該「張」姓男子是否即「張文結」？因該
    男子已逃逸而無法查證，而被告等及相關證人亦無法證明其真實之年籍、住址等
    身分證明以供查證，自難遽為認定該張姓男子必非「張文結」，而認其所書立之
    說明書為冒用「張文結」名義所偽造之私文書。此外，復查無其他證據足資證明
    被告甲○有公訴人所指偽造並行使私文書之犯行，自屬不能證明其犯罪。
三、原審認罪證明確，予以論罪科刑，固非無見。惟原審於上開違反醫師法有罪部分
    未於主文內被告等之宣告刑下諭知沒收供犯罪所用之物，即有未當；且認定己○
    ○為甲○及戊○○共同僱用及未認定「張文結」係戊○○所僱用等，亦有未洽；
    又認定被告甲○等四人自八十五年一月起至八十五年八月十五日止，尚使該未取
    得合法醫師資格之「張文結」對於崔富榮、曾莉芳、張朝興及王切以外之病患擅
    自執行醫療行為，亦有未合；再原審未比較醫師法於八十九年七月十九日修正前
    後是否有利於被告而予以適用，亦有不當；另原審不察，就被告甲○行使偽造私
    文書部分亦為有罪之諭知，實有不當。被告己○○上訴，仍執陳詞否認犯罪，已
    為本院指駁如上，並無理由，被告甲○否認違反醫師法部分，固無理由，惟其堅
    稱無行使偽造私文書部分，應認有理由，且原審又有如上可議之處，應由本院予
    以撤銷改判。就被告甲○被訴共同行使偽造私文書部分諭知無罪。被告甲○及己
    ○○違反醫師法部分，爰審酌被告二人犯罪情節、以不具醫師資格之人為人醫療
    可能危害他人健康、事後態度及其等犯罪之動機、目的、手段等一切情狀，分別
    量處如主文第二項所示之刑。被告二人未曾受有期徒刑以上刑之宣告，此有本院
    被告全國前案紀錄表二份在卷可憑，其等受僱於戊○○並非福莘診所實際負責人
    ，經本件刑之訴追判刑後，應知警惕，而無再犯之虞，本院認所宣告之刑以暫不
    執行為適當，併依法宣告被告二人均緩刑四年，以勵自新。又病患崔富榮、曾莉
    芳、張朝興及王切病歷表各乙份，其上載有該未取得合法醫師資格之共犯「張文
    結」所繕寫醫療內容，為共同正犯福莘診所負責人戊○○所有供犯罪所用之物，
    此為被告甲○及己○○供承在卷，應依刑法第三十八條第一項第二款宣告沒收之
    。
據上論斷，應依刑事訴訟法第三百六十九條第一項前段、第三百六十四條、第三百零
一條第一項、第二百九十九條第一項前段，醫師法第二十八條第一項前段，刑法第二
條第一項前段、第十一條前段、第二十八條、第七十四條第一款、第三十八條第一項
第二款，判決如主文。
本案經檢察官吳國南到庭執行職務。
中      華      民      國    九十      年      四      月    二十四    日
                              臺灣高等法院刑事第二十三庭
                                  審判長法  官  黃  瑞  華
                                        法  官  宋      祺
                                        法  官  雷  雯  華
右正本證明與原本無異。
偽造私文書部分如不服本判決應於收受送達後十日內向本院提出上訴書狀，其未敘述
上訴之理由者並得於提起上訴後十日內向本院補提理由書（均須按他造當事人之人數
附繕本）。
其他部分不得上訴。
                                       書記官  陳  思  云
中    華    民    國    九十     年        四      月        二十四    日
附錄本判決論罪科刑法條：
修正後醫師法第二十八條第一項前段：未取得合法醫師資格，擅自執行醫療業務者處
一年以上三年以下有期徒刑，得併科新台幣三萬元以上十五萬元以下罰金，其所使用
之藥械沒收之。


司法院資訊處製作；財團法人民間司法改革基金會備份。
